臺灣高等法院臺中分院刑事判決
111年度交上訴字第424號
上  訴  人  
即  被  告  蘇鐛淞


選任辯護人  張益隆律師
            林怡芬律師
上列上訴人因肇事逃逸罪案件，不服臺灣臺中地方法院110年度
交訴字第201號中華民國110年12月23日第一審判決（起訴案號：
臺灣臺中地方檢察署110年度偵字第10512、16908號），提起上
訴，本院判決如下：
    主  文
原判決關於肇事致人死亡逃逸罪部分，撤銷。
蘇鐛淞犯肇事致人死亡逃逸罪，處有期徒刑壹年貳月。緩刑貳年
，緩刑期間付保護管束，並應於緩刑期間內接受受理執行之地方
檢察署所舉辦之法治教育参場次。
    事   實
一、蘇鐛淞於民國109年11月27日上午7時19分許，駕駛車牌號碼
    000-0000號自用小客車（下稱甲車），沿臺中市○○區○○路○○
    ○○○○○○○○路段000號前時，原應注意車前狀況及兩車並行之
    間隔，隨時採取必要之安全措施；且汽車超車時，應與前車
    左側保持半公尺以上之間隔超過，行至安全距離後，再顯示
    右方向燈駛入原行路線，而依當時天候晴、日間自然光線、
    柏油路面乾燥、無缺陷、無障礙物、視距良好，並無不能注
    意之情事，竟疏未注意，未保持適當之間隔即由左側超越同
    向行駛在前，由李蘇阿貴騎乘之車牌號碼000-000號普通重
    型機車（下稱乙車），甲車右側車身及右後照鏡因而與乙車
    左側車身發生擦撞，致使李蘇阿貴因而人車倒地，並受有外
    傷性腦內出血、硬膜下出血及蜘蛛膜下腔出血、顱骨骨折併
    氣腦等傷害，經送醫急救，仍於110年2月26日晚上6時3分因
    顱腦損傷併呼吸衰竭死亡(蘇鐛淞犯過失致人於死部分，業
    經原審法院判處罪刑確定)。詎蘇鐛淞於肇事後，僅下車查
    看倒地之李蘇阿貴，以衛生紙替李蘇阿貴擦拭血漬並撥打電
    話請求救護車至現場救護，而明知李蘇阿貴受傷，竟猶萌生
    肇事逃逸之犯意，未留下任何年籍資料或等待警方到場處理
    ，於救護車抵達現場後，隨即駕駛甲車離開現場。嗣警據報
    至現場處理，並調閱現場及路口監視器錄影畫面，始悉上情
    。
二、案經李蘇阿貴之配偶李義雄及李蘇阿貴之子李益明告訴暨臺
    中市政府警察局東勢分局報告臺灣臺中地方檢察署檢察官偵
    查起訴。　　　
　　理　由
一、證據能力部分：
　　本判決下述所引用被告以外之人於審判外之供述證據，均經
    本院於審判時當庭直接提示而為合法調查，檢察官、上訴人
    被告蘇鐛淞(下稱被告)及其辯護人均同意作為證據（見原審
    卷第160頁，本院卷第62頁），本院審酌上開供述證據資料
    製作時之情況，並無不當取供或證明力明顯過低之瑕疵，認
    以之作為證據應屬適當，依刑事訴訟法第159條之5規定，認
    均具有證據能力。而本案所引用之其餘非供述證據，並無證
    據證明係實施刑事訴訟程序之公務員違背法定程序所取得，
    依刑事訴訟法第158條之4規定之反面解釋，應認均具有證據
    能力。
二、認定犯罪事實所憑證據及理由：
  ㈠被告對於其於上開時、地，駕駛甲車與乙車發生擦撞，有上
    揭過失，致被害人李蘇阿貴受傷後送醫不治死亡等情，業據
    其於警詢及原審審理中供述明確（見相卷第33至37頁，原審
    卷第51、168頁），並有案發現場及路口監視器錄影畫面翻
    拍照片、甲車外觀、車損及現場照片（見偵卷第45至69頁）
    、臺中市政府警察局東勢分局道路交通事故調查報告表㈠、㈡
    、現場圖（見偵卷第81至85頁）、原審勘驗案發現場及路口
    監視器錄影畫面之勘驗筆錄(見原審卷第52至54頁)在卷可佐
    ；被害人因本案車禍而受有如事實欄所示等傷害，經送醫急
    救，仍於110年2月26日晚上6時3分因顱腦損傷併呼吸衰竭死
    亡等情，有童綜合醫療社團法人童綜合醫院109年12月1日、
    110年1月15日一般診斷書、病歷摘要（見偵卷第43頁，相卷
    第43至61、265頁）、東勢區農會附設農民醫院一般診斷書(
    見相卷第267頁)、臺灣臺中地方檢察署相驗屍體證明書、檢
    驗報告書、相驗照片（見相卷第269頁至第279頁、第285頁
    至第302頁）在卷可稽，且此部分，亦經原審判處罪刑確定
    ，是此部分事實堪認為真實，合先敘明。
　㈡訊據被告對於肇事致人死亡逃逸之犯行已坦承不諱（見本院
    卷第67頁），核與員警職務報告（見偵字第10512號卷第15
    至17頁）、臺中市政府警察局疑似道路交通事故肇事逃逸追
    查表及道路交通事故照片黏貼紀錄表（見同上偵卷第89、95
    至第143頁）、案發現場及路口監視器錄影畫面翻拍照片（
    見偵卷第45至第65頁）、原審之勘驗筆錄（見原審卷第52至
    第54頁）、被告持用之手機門號0000000000號通話明細單（
    見原審卷第69至70頁）等證據資料相符。又刑法第184條之4
    所謂「逃逸」，依文義解釋，係指自肇事現場離開而逸走，
    使人無法在肇事現場經由目視掌握肇事者與事故關聯性的行
    為。惟肇事者終將離開現場，殆不可能始終留在現場，究其
    犯罪之內涵，除了離開現場（作為）之外，實因其未履行因
    肇事者身分而產生之作為義務（不作為），是本罪結合學理
    上所稱之作為犯及不作為犯之雙重性質。是以，發生交通事
    故致人死傷者，於離開現場前究有何種之作為義務，自應進
    一步探究，此亦為司法院釋字第777號解釋理由書曉諭釐清
    之面向，雖未列為本次修法，然其釋義乃司法不可迴避之任
    務。逃逸之文義解釋既有分歧，則立法沿革之主觀解釋與規
    範目的之客觀解釋，自有其關鍵意義，審諸法規範目的，駕
    駛動力交通工具為維持現代社會生活所必需，交通事故已然
    為必要容忍的風險，則為保障事故發生後之交通公共安全、
    避免事端擴大，及為保護事故被害人之生命、身體安全，自
    須要求行為人留在現場，即時對現場為必要之處理、採取救
    護、救援被害人行動之義務，復鑑於有別於其他案件─交通
    事件證據消失迅速（通常交通事故現場跡證必須立刻清理）
    之特性，為釐清肇事責任之歸屬，確保交通事故參與者之民
    事求償權不致求償無門（惟基於不自證己罪原則，國家刑事
    追訴利益不在保障範圍），於此規範目的，亦可得出肇事者
    有在場，對在場被害人或執法人員不隱瞞身分之義務。此由
    歷次立法說明「為維護交通，增進行車安全，促使當事人於
    事故發生時，能對被害人即時救護，俾減少死傷，以保護他
    人權益並維護社會秩序」、「肇事逃逸者延誤受害者就醫存
    活的機會，錯失治療的寶貴時間」、「為使傷者於行為人駕
    駛動力交通工具發生交通事故之初能獲即時救護，該行為人
    應停留在現場，向傷者或警察等有關機關表明身分，並視現
    場情形通知警察機關處理、協助傷者就醫、對事故現場為必
    要之處置等，故縱使行為人駕駛動力交通工具發生交通事故
    致人死傷係無過失，其逃逸者，亦應為本條處罰範圍，以維
    護公共交通安全、釐清交通事故責任」，可知依立法沿革之
    主觀解釋亦得印證。核與遺棄罪迥然有別。是故，所謂「逃
    逸」係指離開事故現場而逸走之行為，駕駛人於發生交通事
    故致人死傷時，應有在場之義務，至於駕駛人對於事故發生
    有無過失、被害人是否處於無自救力狀態、所受傷勢輕重，
    則非所問。交通事故駕駛人自應留置現場等待或協助救護，
    並確認被害人已經獲得救護，而無隱瞞讓被害人、或執法人
    員、其他相關人員得以知悉其真實身分、或得被害人同意後
    始得離去。倘若不然，自屬違反誡命規範而構成逃逸。本案
    被告於肇事後，雖有撥打電話請救護車到場救助被害人，然
    於救護人員到場後，並未與救護人員交談或留下姓名、年籍
    等資料，亦未待警方到場，旋即駕車離開現場，揆之說明，
    自該當於肇事逃逸犯行。是被告自白與事證相符，應堪採信
    。
　㈢綜上所述，本案事證明確，被告上開肇事致人死亡逃逸之犯
    行洵堪認定，應依法論科。
三、論罪：
　㈠被告行為後，刑法第185條之4之規定業於110年5月28日修正
    公布，並自同年月30日施行，修正前該條規定：「駕駛動力
    交通工具肇事，致人死傷而逃逸者，處1年以上7年以下有期
    徒刑」，修正後則規定：「駕駛動力交通工具發生交通事故
    ，致人傷害而逃逸者，處6月以上5年以下有期徒刑；致人於
    死或重傷而逃逸者，處1年以上7年以下有期徒刑。犯前項之
    罪，駕駛人於發生交通事故致人死傷係無過失者，減輕或免
    除其刑」。本案被告對於車禍事故之發生確有過失責任，且
    被害人因本案車禍死亡，業如前述，故被告應成立肇事致人
    死亡逃逸罪，此部分所為依刑法第185條之4修正前後構成要
    件暨法律效果均未變更，遂不生新舊法比較問題，應逕行適
    用修正後刑法第185條之4第1項後段規定論處，先予敘明。
　㈡核被告所為，係犯刑法第185條之4第1項後段肇事致人死亡逃
    逸罪。
四、刑之減輕事由：　　
　㈠被告於肇事後，並未留在肇事現場等候處理完畢，其嗣後雖
    自行至派出所留下個人資料及甲車車牌號碼，然並未坦承肇
    事，待警方調閱現場及路口監視器錄影畫面後，方確認肇事
    車輛及駕駛，此經被告於警詢陳述甚詳（見偵卷第29頁），
    並有員警職務報告、臺中市政府警察局道路交通事故肇事人
    自首情形紀錄表存卷可考（見偵卷第15至17、87頁），自與
    刑法自首之要件不符，無從依刑法第62條前段規定減輕其刑
    。
　㈡被告上訴雖以其已坦承犯行並賠償被害人家屬及獲原諒，請
    依刑法第59條之規定酌減其刑等語。然刑法第59條之酌量減
    輕其刑，必須犯罪另有特殊之原因與環境等在客觀上足以引
    起一般同情，認為即予宣告法定低度刑期猶嫌過重者，始有
    其適用。本案被告於發生交通事故後，未留下任何個人資料
    及聯絡方式即駕車離去，逃避自己之肇事責任，其犯行並無
    特殊之原因與環境，客觀上不足以引起一般人之同情，自難
    認其犯罪之情狀顯可憫恕，亦無量處最低刑度仍嫌過重而有
    刑法第59條之適用。
五、原判決此部分撤銷改判之理由：
　　原審認被告犯肇事致人死亡逃逸罪犯行事證明確，予以論罪
    科刑，固屬卓見。惟被告於本院審理中坦承犯行並獲被害人
    家屬原諒，已有悔悟之心，原判決將此部分列為量刑因子之
    一，是此部分之量刑因子於本院審理時已有變更，被告以此
    為由請求從輕量刑即有理由，自應由本院將原判決關於此部
    分予以撤銷改判。　
六、量刑：　　
　　爰以行為人之責任為基礎，審酌被告於前揭交通事件肇事後
    ，雖有報請救護車到場協助救助被害人，然並未留下任何資
    料即駕車離開現場，所為固屬不該，惟考量被告犯罪之動機
    、目的、手段、所生損害、被害人因此而往生及於本院審理
    時坦承犯行並已賠償及獲被害人家屬原諒（本院卷第66至67
    頁)，暨其自述之智識程度及家庭經濟生活狀況（見原審卷
    第170頁）等一切情狀，量處如主文第2項所示之刑。
七、附條件緩刑：　　
　㈠按「受2年以下有期徒刑、拘役或罰金之宣告，而有下列情形
    之一，認以暫不執行為適當者，得宣告2年以上5年以下之緩
    刑，其期間自裁判確定之日起算：未曾因故意犯罪受有期
    徒刑以上刑之宣告者。前因故意犯罪受有期徒刑以上刑之
    宣告，執行完畢或赦免後，五年以內未曾因故意犯罪受有期
    徒刑以上刑之宣告者，刑法第74條第1項定有明文。」經查
    被告未曾因故意犯罪受有期徒刑以上刑之宣告，有臺灣高等
    法院被告前案紀錄表在卷可稽。而被告業與被害人家屬達成
    調解，並已全數賠償完畢且獲被害人家屬原諒、被害人家屬
    於本院審理時亦表示同意法院給予被告緩刑等情，已如上述
    ，審酌被告肇事後一時失慮未能妥為處理事故後續事宜，其
    行為雖有不當，但已真心悔悟，其歷經本案偵審程序及罪刑
    宣告之教訓，當知所警惕，而無再犯之虞，就其此部分之犯
    行，爰依刑法第74條第1項第1款之規定，予宣告緩刑2年，
    以啟自新。
  ㈡審酌被告上開所宣告之刑雖暫無執行之必要，惟為使被告確
    切記取本次教訓及強化其法治觀念，認有賦予被告一定負擔
    及課加預防再犯所為之必要命令，爰依刑法第74條第2項第8
    款規定，命被告應於緩刑期間內接受受理執行之地方檢察署
    所舉辦之法治教育課程3場次，併依刑法第93條第1項第2款
    之規定，宣告被告應於緩刑期間付保護管束，期能使被告於
     接受法治教育課程及保護管束期間，深切反省並培養正確
    法治觀念。
據上論結，應依刑事訴訟法第369 條第1 項前段、第364 條、第
299 條第1 項前段，判決如主文。 　　
本案經檢察官何采蓉提起公訴，檢察官謝名冠到庭執行職務。　
中　　華　　民　　國　　111 　年　　4 　　月　　27　　日
        　　刑事第二庭    審判長法　官  何　志　通
　　　　　　　　　　　　　　    法　官  許  月  馨
　　　　　　　　　　　　　　　  法　官  吳  進  發     
以上正本證明與原本無異。     
如不服本判決應於收受送達後二十日內向本院提出上訴書狀，其
未敘述上訴之理由者，並得於提起上訴後二十日內向本院補提理
由書（均須按他造當事人之人數附繕本）「切勿逕送上級法院」
。因疫情而遲誤不變期間，得向法院聲請回復原狀。         
　　　　　　　　　　　　 　　　 書記官  洪  宛  渝 
　　　　　　　　　　　　　　　　
中　　華　　民　　國　　111 　年　　4 　　月　　27　　日